臺灣高等法院高雄分院民事裁定　　　　　 95年度抗字第342號
抗　告　人　第一商業銀行股份有限公司
法定代理人　戊○○
上列抗告人因與相對人王玟瑄、乙○○、甲○○間因清償債務強
制執行事件，對於中華民國95年11月1 日臺灣屏東地方法院94年
度執字第19954 號所為裁定，提起抗告，本院裁定如下：
    主  文
抗告駁回。
抗告程序費用由抗告人負擔。
    理  由
一、抗告人第一商業銀行股份有限公司法定代理人已於95年1 月
    16日變更為戊○○，有該公司董事會函及公司變更登記表可
    稽（本院卷第16至20頁），茲據戊○○聲明承受訴訟，核無
    不合。
二、抗告意旨略以：(一)本件未經登記之建物不動產及門牌號碼分
    別為屏東縣潮州鎮○○路424 號、420 號房屋（暫編建號為
    4171，下稱系爭建物424 號、420 號），系爭建物420 號之
    原始納稅義務人為債務人乙○○、甲○○之配偶王陳幸、系
    爭建物424 號原始納稅義務人為王翁靜，雖王玟瑄在民國（
    下同）94年11月1 日以買賣為原因，將前開建物納稅義務人
    由王翁靜及王陳幸改為丁○○。該建物至目前為止均未辦理
    保存登記，依民法第758 條規定不動產物權非經登記不生效
    力，丁○○顯然不能取得建物所有權，其並無排除強制執行
    之權利。(二)原裁定依民法親屬編施行法第6 條之1 之規定，
    認為於中華民國85年9 月6 日修正生效1 年後，婚姻關係尚
    存續中，且該不動產仍以妻名義登記者為妻所有。故認為前
    述以王翁靜及王陳幸名義為納稅義務人之建物，依權利外觀
    原則應為王翁靜及王陳幸所有，惟縱令系爭建物424 號、42
    0 號為王翁靜及王陳幸所有，依據74年6 月3 日修正前之民
    法1017條規定，系爭建物424 號、420 號所有權應歸屬其夫
    被告乙○○、甲○○所有。況乙○○、甲○○於85年11月28
    日設定抵押權之時，簽署切結書予抗告人，表示抵押之土地
    附連有後開增建建物未經保存登記，聲明願意將該未保存登
    記建物合併提供為抗告人抵押，如欲實行抵押權時，聽任銀
    行一併處分以抵償債務。顯示抵押土地上之未保存登記建物
    ，乙○○、甲○○有處分權，其應為所有權人。況臺灣屏東
    地方法院已經准予抗告人查封系爭建物，在強制執行程序中
    如有第三人主張建物為其所有，應由該第三人提起第三人異
    議之訴，而非由抗告人提起確認之訴，為求予廢棄原裁定等
    語。
三、按民法親屬篇施行法第6 條之1 規定：中華民國74年6 月4
    日以前結婚，並適用聯合財產制之夫妻，於婚姻關係存續中
    以妻之名義在同日以前取得之不動產，而有左列情形之一者
    ，於本施行法中華民國85年9 月6 日修正生效1 年後，適用
    中華民國74年民法親屬篇修正後之1017條規定：一、婚姻關
    係尚存續中且該不動產仍以妻之名義登記者。二、夫妻已離
    婚而該不動產仍以妻之名義登記者。而74年民法親屬篇修正
    後之1017條第1 項規定：夫或妻之財產分為婚前財產與婚後
    財產，由夫妻各自所有。故自民法親屬篇施行法中華民國85
    年9 月6 日修正生效1 年後，婚姻關係尚存續中且該不動產
    仍以妻之名義登記者，為妻所有。
四、次按強制執行旨在求實現債權人對債務人之私法上請求權，
    因此強制執行必須以債務人之財產為對象，始有其正當性之
    基礎。惟在迅速執行之程序基本要求下，關於責任財產之認
    定採「權利外觀推定原則」，不動產之所有權，以地政機關
    之「登記」為其權利歸屬狀態之表徵；未經登記之不動產，
    執行實務以稅捐稽徵機關之稅捐稽徵證明為認定基準。亦即
    執行法院於認定責任財產之際，應依「權利外觀」為認定是
    否為債務人之責任財產之依據，此即為「權利外觀推定原則
    」。
五、查系爭未經登記之建物不動產即門牌號碼分別為屏東縣潮州
    鎮○○路420 號、424 號房屋原起造人分別為王陳幸、王翁
    靜，有屏東縣稅捐稽征處潮州分處函可稽（執行卷第241 頁
    ），又上開房屋68年起，原始納稅義務人亦分別為王陳幸、
    王翁靜，有屏東縣房屋稅捐紀錄表影本可稽（原審卷第274
    、275 頁）、甲○○代理人丙○○稱伊父親甲○○與母親王
    陳幸在50年間結婚，沒有約定夫妻財產制，介壽路420 號未
    保存登記之建物是伊母親王陳幸在64年間建築的，當時父親
    經濟不好，但伊母親娘家給她的私房錢來蓋的（本院卷第26
    、27頁），乙○○稱伊於55年間與王翁靜結婚，婚後沒有約
    定夫妻財產制，介壽路424 號未保存登記建物，係婚後伊太
    太以其嫁妝的錢來蓋的，當時伊沒有錢（本院卷第25、26頁
    ），足見王陳幸與甲○○、王翁靜與乙○○婚後係採聯合財
    產制，系爭房屋分別由王陳幸、王翁靜因娘家資助所興建，
    並分別為房屋納稅義務人，依上開3 項說明，系爭未保存登
    記之不動產分別為王陳幸、王翁靜所有，並非債務人甲○○
    、乙○○所有。雖系爭建物於94年11月間，因買賣將原始納
    稅義務人變更為丁○○，此有屏東縣稅捐稽徵處潮州分處函
    文及房屋稅籍證明書可稽（屏東地院94年度執字第19954 號
    卷第216 、240 頁）。惟因系爭建物未辦理保存登記，丁○
    ○無法為所有權移轉登記，但取得事實上處分權。而甲○○
    、乙○○亦非所有權人。另抗告人主張乙○○、甲○○於設
    定抵押權之時，簽署切結書予抗告人，表示抵押之土地附連
    有後開系爭建物，其特聲明願意將系爭建物合併提供為抗告
    人抵押，如欲實行抵押權時，聽任銀行一併處分以抵償債務
    。顯示抵押土地上之未保存登記建物，乙○○、甲○○有處
    分權，其應為所有權人云云，惟依民法第758 條之規定，不
    動產物權非經登記不生效力，乙○○二人立該切結書之目的
    ，係為貸得金錢，切結事項並非即屬真實無訛，該切結書僅
    具債權效力，抗告人執此逕認乙○○、甲○○既簽署該切結
    書，表示其應係有權處分為所有權人，並無足採。抗告人就
    原法院95年7 月10日執行命（原審卷第244 頁）聲明異議，
    主張對原始納稅義務人為王翁靜及王陳幸未保存登記之系爭
    建物，認為債務人乙○○、甲○○所有，而請併付拍賣，不
    應准許。原審駁回抗告人之聲明異議，核無違誤，抗告意旨
    陳詞指摘原裁定不當，求予廢棄為無理由，應予駁回。
據上論結，本件抗告為無理由，依民事訴訟法第495 條之1 、第
449 條第1 項、第95條、第78條，裁定如主文。
中　　華　　民　　國　　96　　年　　2 　　月　　8 　　日
                            民事第六庭
                                審判長法官  許明進
                                法      官  謝肅珍
                                法      官  張明振
以上正本證明與原本無異。
如不服本裁定應於送達後10日內向本院提出再抗告狀 (並按他造
當事人之人數附繕本)， 並繳納再抗告費新臺幣1,000 元。再為
抗告應以適用法規顯有錯誤為理由，並經本院之許可，該許可以
原裁定所涉及之法律見解具有原則上之重要性者為限，並委任律
師為代理人。
抗告人之配偶、三親等內之血親、二親等內之姻親，或抗告人為
法人、中央或地方機關時，其所屬專任人員具有律師資格並經法
院認適當者，亦得為第三審代理人。抗告人或其法定代理人具有
律師資格者及前項情形，應於提起抗告或委任時釋明之。
中　　華　　民　　國　　96　　年　　2 　　月　　9 　　日
                                書　記　官  黃琳群
                                                      q
